【裁判字號】    97,消債抗,63
【裁判日期】    970912
【裁判案由】    更生事件
【裁判全文】
臺灣臺北地方法院民事裁定            97年度消債抗字第63號
抗  告  人  甲○○
上列抗告人請求更生事件，抗告人對於民國九十七年七月三十一
日本院所為之裁定提起抗告，本院裁定如下：
    主  文
抗告駁回。
抗告費用新台幣壹仟元由抗告人負擔。
    理  由
一、按「聲請更生或清算不合程式或不備其他要件者，法院應以
    裁定駁回之，但其情形可以補正者，法院應定期間先命補正
    」，消費者債務清理條例（下稱本條例）第8條定有明文。
    又「債務人與金融機構協商成立者，不得聲請更生或清算。
    但因不可歸責於己之事由，致履行顯有重大困難者，不在此
    限」；「本條例施行前，債務人依金融主管機關協調成立之
    中華民國銀行公會會員辦理消費金融案件無擔保債務協商機
    制與金融機構成立之協商，準用前項之規定」，復為本條例
    第151條第5項、第6項所明定。
二、抗告人聲請更生，經本院以：「(一)於95年10月與金融機構成
    立協商，目前仍在履行中，而無毀諾之情事。(二)聲請人並未
    就其自身之財務狀況及還款之經濟來源具體表明，且由添具
    之存摺資料以觀，多有非在聲請人所提出之財產及收入狀況
    說明書得以窺見上開財務變動。是以，聲請人除未就本院要
    求其具體答覆之問題，詳為報告，而有違反本條例第46條之
    協力義務外，且所呈之證據資料，亦使本院對於聲請人之實
    際財務狀況無法確定，進而關於本件有無「不可歸責於債務
    人致不能履行債務協商方案」之事由，亦無法得出肯定之心
    證。此等因舉證導致事實認定之不利益，應按首揭之意旨，
    由聲請人負擔為是。(三)再按民法第1118條之本文規定，因負
    擔扶養義務而不能維持自己之生活者，得免除其義務。本件
    聲請人列有兩名子女之教養費用，作為其必要支出之項目，
    惟離婚後，雖約定二名子女為共同監護，然前妻為盡撫養義
    務，審酌聲請人前配偶未履行扶養義務之不利益，改轉由多
    數債權人負擔，未免不公，況按前揭法文之規定，聲請人在
    不能維持自己生活之情形下，尚免負子女之扶養義務，故將
    此部分列為必要支出，應非合宜。(四))另由卷附聲請人全戶
    戶籍謄本以觀，聲請人離婚而獨力負擔扶養子女生活之事實
    ，於一致性協商前已存在，在聲請人協商之時，本應一併納
    入考量。至於，每月繳納房屋貸款36100元之固定支出，按
    卷附不動產謄本資料，亦早於該次協商前已發生，復由財政
    部台灣省北區國稅局之95、96年度綜合所得稅各類所得資料
    清單，比較該次協商成立前後之聲請人收支情形，並無顯著
    改變。而聲請人徒憑既有之債務清償方案所定協商金額超過
    債務人可支配之財產總額，即謂債務人享有本條例賦予之債
    務清理權利，難謂有據。」，駁回抗告人之聲請，乃在認定
    抗告人是否有不可歸責於己之事由，致履行顯有重大困難。
    則原審認定本件與要件不符，駁回抗告人之聲請，即無不當
    。
三、本件抗告意旨略以：抗告人每月支出房屋貸款及原協商金額
    已然不足，抗告人另向親友借貸，自不能因抗告人盡力維持
    協商結果而認定有抗告人有能力還款而不得更生。且原審未
    命抗告人補正存摺明細內容，顯有違程序保障。再者，父母
    對子女有扶養義務，抗告人子女均未滿20歲，亦在就學中，
    逕認抗告人無力負擔即無須負擔扶養子女義務，顯與社會常
    情及道德倫理有違云云。
四、按「債務人與金融機構協商成立者，不得聲請更生或清算。
    但因不可歸責於己之事由，致履行顯有重大困難者，不在此
    限」、「本條例施行前，債務人依金融主管機關協調成立之
    中華民國銀行公會會員辦理消費金融案件無擔保債務協商機
    制與金融機構成立之協商，準用前項之規定」，消費者債務
    清理條例第151條第5項、第6項定有明文。是債務清償方案
    成立後，債務人應按其條件履行，惟於其後發生情事變更，
    在清償期間收入或收益不如預期，致該方案履行困難甚或履
    行不能，而認有不可歸責於債務人之事由；或因締結債務清
    償方案之時，以債務人所處之協商時主、客觀環境，按一般
    有經驗、理性之人之標準，以事後觀察，使債務人作成協商
    意思表示而發生不健全或不自由之情形，有高度蓋然性，始
    從寬認定有不可歸責於債務人之事由，而得依本條例第151
    條第5項但書之規定聲請更生或清算。惟查，依抗告人所陳
    ：伊每月收入約72,904元，每個月依據協商條件應清償之金
    額40,063元，每月應繳付房屋貸款35,000元，但其與配偶劉
    朝儀離婚後，彼等所生之子劉廷觀、女劉千鳳，約定由其與
    配偶共同監護，惟劉朝儀未盡監護之責，亦未給付扶養費，
    須由抗告人單獨扶養子女，故無法維持最低基本生活等情，
    均為協商前已存在之事實，則抗告人於同意協商前，即需考
    量自己之還款能力及籌措資金之能力，自不得於協商事後爭
    執自己無持續還款能力。抗告人對「如何發生情事變更」，
    或「如何使其產生意思表示不自由或不健全」等情，未詳加
    說明，或提供具體、明確之證據資料，供法院參酌，徒憑既
    有之債務清償方案所定協商金額超過債務人可支配之財產總
    額，即謂債務人享有本條例賦予之債務清理權利，揆諸前開
    說明，其此等主張並無依據。從而，本件既難認抗告人有何
    消費者債務清理條例第151條第5項但書之情形存在，則依同
    條第6項規定準用同條第5項規定，抗告人自不得再依消費者
    債務清理條例規定聲請更生或清算，乃屬明確。原審以
    本件抗告人聲請更生，未符消費者債務清理條例第15 1條第
    5 項規定，而駁回抗告人之聲請，並無違誤；抗告意旨指摘
    原裁定不當，求予廢棄，為無理由，應予駁回。
三、結論：本件抗告為無理由，爰依消費者債務清理條例第15
    條，民事訴訟法第495條之1第1項、第449條第1項、第95條
    、第78條，裁定如主文。
中    華    民    國    97    年    9     月    12    日
                  民事第二庭審判長法  官  朱 漢 寶
                                  法  官  黃 呈 熹
                                  法  官  歐陽漢菁
以上正本係照原本作成
本裁定不得再抗告
中    華    民    國    97    年    9     月    12    日
                                  書記官  王 黎 輝


司法院資訊處製作；財團法人民間司法改革基金會備份。
